【裁判字號】    92,保險小上,3
【裁判日期】    920723
【裁判案由】    給付保險金
【裁判全文】
臺灣臺北地方法院民事判決  九十二年度保險小上字第三號
    上  訴  人  太平產物保險股份有限公司
    法定代理人  黃清江
    訴訟代理人  林典胤
    被上訴人    臺中商業銀行股份有限公司西臺中分行
    法定代理人  紀明德
    訴訟代理人  陳怡言
右當事人間請求給付保險金事件，上訴人對於民國九十二年三月四日本院臺北簡易庭
九十一年度北保險小字第三三號第一審小額訴訟民事判決提起上訴，本院判決如左：
    主      文
上訴駁回。
第二審訴訟費用新臺幣壹仟壹佰零肆元由上訴人負擔。
    事      實
甲、上訴人方面：
一、聲明：
（一）原判決不利於上訴人部分廢棄。
（二）右開廢棄部分，被上訴人在第一審之訴及假執行之聲請均駁回。
二、陳述：原審有判決違背法令之事由，詳述如下：
    依上訴人於第一審提出之系爭保險單、被上訴人提出之保險證，系爭保險契約之
    被保險人為「臺中商業銀行股份有限公司」，而非「臺中商業銀行股份有限公司
    西臺中分行」，被上訴人僅為訴外人臺中商業銀行股份有限公司之分公司，並非
    本案實體上權利義務主體，故依最高法院四十年臺上字第一○五號判例、臺灣高
    等法院花蓮分院八十六年度保險上字第五六號判決，被上訴人不得依系爭保險契
    約，對上訴人有所請求，原審未釐清法律關係之主體，遽為不利上訴人之判決，
    認事用法顯有不當。
乙、被上訴人方面：
    被上訴人未於言詞辯論期日到場，據其提出之書狀所為之聲明、陳述如下：
一、聲明：
    上訴駁回。
二、陳述：
（一）對於小額訴訟程序第一審裁判不得提出新攻擊或防禦方法。又取捨證據認定事
      實屬於第二審法院之職權，若其認定並不違背法令，即不許任意指摘其認定不
      當，以為上訴理由（見最高法院二十八年上字第一五一五號判例）。
（二）上訴人於原審中，就系爭保險契約之係存在於何人之間並未爭執，迄今提起上
      訴時，方爭執系爭保險契約之當事人為臺中商業銀行股份有限公司，而非被上
      訴人，顯係為於二審訴訟程序中方提出之新攻擊防禦方法，就此部分所為上訴
      並不合法。
（三）分公司（即分行）係由總公司分設之獨立機構，就其業務範圍內之事項涉訟時
      ，有當事人能力（最高法院四十年臺上字第三九號判例、六十六年臺上字第三
      四七○號判例參照）。又系爭保險契約訂定之目的在於減輕被上訴人因案外人
      即借款人滯欠所致之呆帳風險，被上訴人遂要求借款人予上訴人簽訂以被上訴
      人為被保險人兼利益人之保險契約，是本件契約當事人為借款人與被上訴人，
      其保險利益直接存在於被上訴人，而非總行。況借款人係至分行洽辦貸款事宜
      ，並由分行完成徵信及撥款程序，且保險金額、保險期間、借款人姓名之確定
      及保險金之收取均透過分行之送保程序完成，乃至於最終之申請理賠，亦係由
      各分行向上訴人請求。實務通說又認為分公司與總公司為同一權利主體，是總
      行所簽訂之保險契約對於各分行亦屬有效，從而分行得據本件保險契約對上訴
      人求償。
    理      由
甲、程序方面：
一、被上訴人於原審起訴請求上訴人給付保險金五萬零五十八元，及自民國八十九年
    十月十一日起至清償日止按年息百分之五計算之利息，核其訴訟標的金額在十萬
    元以下，依民事訴訟法第四百三十六條之八第一項規定，應適用小額訴訟程序，
    合先敘明。
二、被上訴人原法定代理人楊仁誠業已調職，由紀明德接任，此有營利事業登記證附
    卷可稽（見本院卷第一冊第二十七頁），並經被上訴人於九十二年五月二十八日
    具狀聲明承受訴訟（見本院卷第二十六頁），應予准許。
三、被上訴人經合法送達，未於言詞辯論期日到場，核無民事訴訟法第三百八十六條
    所列各款情形，應依上訴人之聲請，由其一造辯論而為判決。
乙、得心證之理由：
一、按對於小額程序之第一審裁判上訴，非以其違背法令為理由，不得為之；其上訴
    狀內應記載上訴理由，表明原判決所違背之法令及其具體內容，或依訴訟資料可
    認為原判決有違背法令之具體事實，民事訴訟法第四百三十六條之二十四、第四
    百三十六條之二十五定有明文。
二、本件經本院於九十二年六月二十日整理並協議簡化爭點（見本院卷第四十三頁之
    言詞辯論筆錄），是以本院僅就兩造協議簡化之爭點為審究，合先敘明。
三、本件經整理簡化之爭點為貸款人究與何人成立貸款契約？臺中商銀總公司抑或臺
    中商銀西臺中分行（見本院卷第四十三頁之言詞辯論筆錄）？經查：
（一）被上訴人以自己名義行使權利部分：
    １、按契約應以當事人立約當時之真意為準，而真意何在，又應以過去事實及其
        他一切證據資料為斷定之標準，不能拘泥文字致失真意，最高法院十九年上
        字第四五三號著有判例。
    ２、查借款人廖美惠係向被上訴人借款，並依借據第一條第二項約定，以廖美惠
        為要保人，以被上訴人為被保險人及受益人，向上訴人投保消費者貸款信用
        保險，此有簡易消費貸款借款契約書、借據、保險證附卷可稽（見原審卷第
        五、十五頁），且為兩造所不爭執（上訴人部分見本院卷第四十二頁之言詞
        辯論筆錄。被上訴人見本院卷第三十頁）。是以借據雖載明「臺中商業銀行
        股份有限公司」，然探究借款人及貸與人之真意，廖美惠係以被上訴人為交
        易對象，而上訴人於承保時，實際上亦以臺中商業銀行股份有限公司及其分
        支機構（如被上訴人）為契約當事人。而被上訴人為臺中商業銀行股份有限
        公司分設之獨立機構，茲因廖美惠遲未返還借款，故被上訴人請求上訴人給
        付保險金，顯係就其業務範圍內之事項涉訟，其以被上訴人名義起訴，行使
        保險契約上之請求權，即屬有據。故原審判決並無上訴人所指未釐清法律關
        係主體之違背法令事由。
（二）綜上所述，原審判決為上訴人敗訴之判決，並依職權為假執行之宣告，經核於
      法並無不符。上訴意旨指摘原判決不當，求予廢棄改判，為無理由，應予駁回
      。
四、本件第二審訴訟費用，上訴人雖預繳送達郵費五百十元，然本件送達郵費僅須二
    百七十七元（$68+$68+$39+$34X3），溢繳部分將退還，應予剔除，依後附計算
    書確定為如主文第二項所示金額。
據上論結，本件上訴無理由，依民事訴訟法第四百三十六條之三十二第一項、第二項
、第四百四十九條第一項、第四百三十六條之十九第一項、第四百六十三條、第三百
八十五條第一項前段、第七十八條，判決如主文。
中      華      民      國    九十二    年      七      月    二十三    日
                                民事第一庭審判長法    官 陳邦豪
                                                法    官 呂淑玲
                                                法    官 蔡惠如
右為正本係照原本作成
本判決不得上訴
中      華      民      國    九十二    年      七      月    二十三    日
                                                書 記 官 楊秋鈴
~F0
計  算  書
項    目                     金  額（新臺幣）                備    註
  第二審裁判費               捌佰貳拾柒元
  第二審送達郵費             貳佰柒拾柒元
合    計                     壹仟壹佰零肆元


司法院資訊處製作；財團法人民間司法改革基金會備份。
